臺灣高雄地方法院民事判決　九十一年度重訴字第五一八號
　　原　　　告　日盛國際商業銀行股份有限公司
　　法定代理人　陳國和
　　訴訟代理人　李文盛
　　　　　　　　黃挺維
　　　　　　　　游志浩
　　法定代理人　黃雅信
右當事人間分配表異議之訴事件，本院判決如左：
    主      文
原告之訴駁回。
訴訟費用由原告負擔。
    事      實
甲、原告方面：
  一、聲明：求為判決鈞院九十年度執字第六五六八號強制執行事件，就被告所分配
            新台幣（下同）二千四百五十萬八千七百二十四元之債權額應減為零元
            ，並將其列為普通債權參與分配，且分配表所列上開金額應分配與原告
            。
  二、陳述：
    (1)、伊（民國九十年十二月一日由寶島商業銀行股份有限公司更名為日盛國際商
        業銀行股份有限公司）前因清償債務事件而以鈞院八十八年度促字第六四二
        六、六四二七號及八十九年度促字第三七三七○號支付命令（債權金額新台
        幣四億九千五百萬元及其利息、違約金）為執行名義而對訴外人仁翔建設股
        份有限公司（下稱仁翔公司）聲請就其所有坐落高雄市○○區○○段七小段
        第九三三、九三三之一、九三三之二地號土地及其上之門牌編號同市左營區
        ○○○路一七○、一六八、一六六、一六二號等二十三層樓樓房全部及同區
        ○○路三一八號一至三層房屋為強制執行，嗣經鈞院以九十年度執字第六五
        六八號予以受理執行並為拍賣後，伊乃於九十年十一月十二日以五億四千三
        百九十六萬元得標承受，而被告於伊承受上開拍賣標的物後之同年十二月五
        日竟以其於前承攬訴外人仁翔公司所有上開建物之水電工程，而訴外人仁翔
        公司尚積欠其二千五百十四萬二千五百零八元工程款未償，且其就此債權依
        法乃享有法定抵押權而向鈞院聲請參與分配，並經鈞院執行處以其所陳報之
        債權原本二千二百十四萬二千五百零八元及計至九十年十一月十四日之利息
        二百二十一萬一千二百十八元（計為二千四百三十五萬三千七百二十六元）
        ，並其參與分配之執行費用十五萬四千九百九十八元均列為優先債權而使之
        參與分配且據此製成分配表，惟被告聲明參與分配之時日已逾法定之拍賣終
        結或依法交債權人即伊承受之日一日前之期日，依強制執行法第三十二條第
        二項規定，其僅得就債權人受償餘額而受清償而不應列為優先債權分配，且
        被告向訴外人仁翔公司所承攬者，係本案執行標的物之水電工程而非建築物
        本身結構體之營造工程或此等工作物之重大修繕，該工程應認已附合於房屋
        結構體而不生法定抵押權之問題，其對訴外人仁翔公司之工程款債權自非法
        定抵押權效力所及，今執行法院乃將被告僅得就債權人受償餘額而受清償之
        工程款債權及其執行費用逕予列為優先債權而參與分配自有未當，伊乃於接
        獲上開分配表後旋即提出書狀聲明異議，為此乃依強制執行法第四十一條第
        一項所定，於上開異議尚未終結前提起本訴，請求判決如聲明所示。
  三、證據：提出工程承攬合約書、營運計劃書及償還計劃書等件為證。
乙、被告方面：
  一、聲明：求為判決駁回原告之訴。
  二、陳述：
    (1)、強制執行法第三十二條第一項雖規定他債權人參與分配時，應於標的物拍賣
        、變賣終結或依法交債權人承受之日一日前為之，但同條第二項即已將有優
        先權者排除在此限制之外，且辨理強制執行事件應行注意事項第十九條第(6)
        款復明定「本法第三十四條第二項規定之債權人，其參與分配，不受本法第
        三十二條第一項規定之限制」，從而以有擔保物權或優先受償之債權聲明參
        與分配者，即不受前揭法條所定應在標的物拍賣、變賣終結或依法交債權人
        承受之日一日前之限制，故伊雖於原告依法承受之後方聲明參與分配，但依
        前揭說明，伊自亦得就該拍賣標的物賣得價金分配受償。
    (2)、伊於前承作訴外人仁翔公司所有坐落上開地號土地上之系爭新建建物之水電
        等工程（包括給水、供水、污水及污物處理、電氣及消防工程），伊完工後
        ，訴外人仁翔公司因週轉不靈而積欠伊之工程款乃達二千二百十四萬二千五
        百零八元，而建築物之結構體猶如人體之軀殼，水電、消防等則如人體之血
        管神經與生命，此等佈滿整棟建物之各種水電及消防管線，攸關建物是否有
        意義，即如人體之血管神經系統，如無此等系統，人體即無法生存，同理，
        如無此等水電、污水、污物處理及消防工程設備，該建物亦將成為廢物，又
        有誰購買此建物而指此諸水電、消防、污水及污物處理系統不是建物而將之
        排除在外者，是此水電等工程既與建築結構同屬建築物不可或缺之一部份，
        更是建物有意義之生命所在，自不得主張建築物結構體工程始得主張法定抵
        押權，而與之共同成為建築物不可或缺之水電等工程反不得主張法定抵押權
        ，如此自失平衡，且得主張法定抵押權者，不僅包括建築物或工作物之承攬
        工程，尚包括工作物重大修繕之工程，是依舉輕明重原刖，構成建築物不可
        或缺之重要工程，自亦應受法定抵押權之保障，況依修正前民法第五百十三
        條之立法理由即已指明「謹按工匠技師及其他承攬人，為定作人於不動產上
        『施工作』者，就其承攬關係所生之債權，對於其工作所附之定作人之不動
        產，應與以法定抵押權，以保障其利益。此本條所由設也」等語，足見本條
        之訂定係為保障於不動產上施作工程之承攬人利益，故僅需其工作係於不動
        產上施作者即應受本條之保護，其並無限制所承作工作之內容，原告所舉最
        高法院之判決強加法條所無之限制，自有違立法保障承攬人之目的而與立法
        目的不符，伊所承作之上開水電等工程自仍屬修正前民法第五百十三條所定
        建築物之範疇，而鈞院九十年度執字第六五六八號強制執行事件所執行之標
        的既為被告所承攬之系爭建築物，且此建物復為定作人即訴外人仁翔公司所
        有之不動產，而仁翔公司積欠之前揭工程款係屬依承攬關係所生之債權，今
        本件工程系爭新建工程既已於八十八年十一月十七日完成，伊所有上開工程
        款債權之法定抵押權自亦同此時日即已生效，伊對系爭建物所享有之法定抵
        押權自屬第一順位抵押權而依法應優先受償，原告主張伊之債權應屬普通債
        權云云顯無理由。
    (3)、建築法第四條規定「本法所稱建築物，為定著於土地上或地面下具有頂蓋、
        樑柱或牆壁，供個人或公眾使用之構造物或雜項工作物」，是所謂建築物者
        ，除定著於土地上或地面下具有頂蓋、樑柱或牆壁，供個人或公眾使用之構
        造物外，尚包括有雜項工作物，而所謂雜項工作物，依同法第七條規定不僅
        包括營業爐灶、土塔、瞭望台、廣告牌、散裝倉、廣播塔、煙囪、圍牆、駁
        崁、高架遊戲設施、游泳池、地下儲藏庫等建築，更包括建築物興建完成後
        增設之中央系統空氣調節、昇降設備、防空避難、污物處理及挖填土石方等
        工程，而伊所承作之工程項目中即有污物處理工程乙項，是依前開法條規定
        自屬建築物無誤，再者，依建築法第二十五條、七十條及七十三條規定可知
        ，建造建築物前，應檢具主要構造、室內隔間及建築物主要設備等之設計圖
        ，申請建築執照許可後方得建造，建築工程完工竣後，並應由起造人會同承
        造人及監造人申請使用執照後方可使用，而非經領得使用執照，根本不得接
        水、接電或申請營業登記及使用，另主管機關核發使用執照前應先查驗其主
        要構造、室內隔間及建築物主要設備等與設計圖是否相符者，如相符方可發
        給使用執照，若有不符，應通知其修改，不得逕發給使用執照，而所謂主要
        設備，依高雄市建築管理規則第三十條規定，至少包括消防、污水處理等設
        備，而消防、污水處理更須靠水電工程才能運作，足見建築物要合法使用，
        非得前揭工程完善，否則根本不能使用，可見該等工程係屬建築物之重要工
        程之一，況系爭建物之結構工程價金為八千四百六十六萬七千五百九十三元
        ，而伊所承包之水電工程價金即達三千四百四十二萬元之多，本件水電工程
        之工程款實佔相當大的比例，並非屬細微末節即之工程，故其重要性並不下
        於建築物之結構體本身，其自應同受法定抵押權之保障方屬公允，原告主張
        法定抵押權僅及於結構體云云自無足採。
    (4)、訴外人仁翔公司原僅就上開地號土地部份分別於八十六年二月二十七日、六
        月七日分別設定二億四千萬元及一億二千萬元之最高限額抵押權予原告，後
        因訴外人仁翔公司財務發生困難，對外積欠之債務甚鉅，原告為保障自己之
        權益，無視其他債權人之利益，竟使訴外人仁翔公司於八十九年間又另對新
        建之系爭建物設定一億二千萬元、二億四千萬元、六億元之最高限額抵押權
        予原告，惟觀原告向鈞院執行處陳報之債權，其債權利息之起算點均自八十
        八年開始，可見訴外人仁翔公司積欠原告之債務早在八十八年之前即已成立
        ，自然更早在系爭建築物設定最高限額抵柙權之前，則訴外人仁翔公司就已
        存在之債務對於系爭建築物設定抵押權自係無對價關係，其抵押權之設定自
        屬無償行為而有害於包括伊在內之其他債權人，原告不思其抵押權設定行為
        係屬詐害債權之行為，竟對於有法定抵押權之伊提起抵押權不存在之訴，其
        訴實屬不可取。
  三、證據：提出工程付款明細表、仁翔西班牙工程合約書、土地及建物登記謄本、
            原告陳報債權狀、請款單、統一發票、電力申請基本資料等件為證。
丙、本院依職權調閱本院九十年度執字第六五六八號強制執行卷宗。
    理      由
一、本件原告主張伊前因清償債務事件而以鈞院八十八年度促字第六四二六、六四二
    七號及八十九年度促字第三七三七○號支付命令為執行名義而對訴外人仁翔公司
    聲請就其所有上開房地為強制執行，嗣經鈞院以九十年度執字第六五六八號予以
    受理執行並為拍賣後，伊乃於九十年十一月十二日以五億四千三百九十六萬元得
    標承受，而被告於伊承受上開拍賣標的物後，竟於同年十二月五日以其於前承攬
    訴外人仁翔公司所有上開建物之水電工程，而訴外人仁翔公司尚積欠其二千五百
    十四萬二千五百零八元工程款未償，且其就此債權依法乃享有法定抵押權而向鈞
    院聲請參與分配，並經鈞院執行處以其所陳報之債權原本及計至九十年十一月十
    四日之利息計二千四百三十五萬三千七百二十六元，並其參與分配之執行費用十
    五萬四千九百九十八元均列為優先債權而使之參與分配且據此製成分配表，惟被
    告聲明參與分配之時日已逾法定之交債權人即伊承受之日一日前之期日，其依法
    自僅得就伊受償餘額受清償而不應列為優先債權分配，且被告向訴外人仁翔公司
    所承攬者，係本案執行標的物之水電工程而非建築物本身結構體之營造工程或此
    等工作物之重大修繕，該等工程應認已附合於房屋結構體而不生法定抵押權之問
    題，其對訴外人仁翔公司之工程款債權自非法定抵押權效力所及，今執行法院乃
    將被告僅得就伊受償餘額而受清償之工程款債權及其執行費用逕予列為優先債權
    而參與分配，依法自有未當，伊乃於接獲上開分配表後旋即提出書狀聲明異議，
    為此乃依強制執行法第四十一條第一項所定，於上開異議尚未終結前提起本訴，
    請求判決如聲明所示等語，被告則以伊承作訴外人仁翔公司所有坐落上開地號土
    地上之系爭新建建物之水電等工程完工後，訴外人仁翔公司因週轉不靈而積欠伊
    工程款二千二百十四萬二千五百零八元，而依修正前民法第五百十三條之立法意
    旨，其訂定係為保障於不動產上施作工程之承攬人利益，故僅需其工作係於不動
    產上施作者即應受本條之保護，並無限制其所承作工作之內容，且建築物之結構
    體猶如人體之軀殼，其水電、消防等工程則如人體之血管神經與生命，此等佈滿
    整棟建物之各種水電及消防管線，攸關建物是否有意義，如無此等設備，該建物
    即將成為廢物，況系爭建物之結構工程價金為八千四百六十六萬餘元，而伊所承
    包之水電工程價金即達三千四百四十二萬元之多，本件水電工程之工程款實佔系
    爭建物興築費用之相當大比例，其重要性並不下於建築物之結構體本身，是此水
    電等工程與建築結構體自同屬建築物不可或缺之一部份，更係建物有意義之生命
    所在，伊所承作之上開水電等工程自仍屬修正前民法第五百十三條所定建築物之
    範疇，其自應同受法定抵押權之保障方屬公允，而鈞院九十年度執字第六五六八
    號強制執行事件所執行之標的既為被告所承攬之系爭建築物，且此建物復為定作
    人即訴外人仁翔公司所有之不動產，而訴外人仁翔公司積欠之前揭工程款係屬依
    承攬關係所生之債權，今本件工程系爭新建工程既已於八十八年十一月十七日完
    成，伊所有上開工程款債權之法定抵押權自亦同此時日即已生效，伊對系爭建物
    所享有之法定抵押權自屬第一順位抵押權而應優先受償，且以有擔保物權或優先
    受償之債權聲明參與分配者，並不受強制執行法第三十二條第一項所定應於標的
    物拍賣、變賣終結或依法交債權人承受之日一日前為之之限制故伊雖於原告依法
    承受之後方聲明參與分配，亦仍得就該拍賣標的物賣得價金優先分配受償，原告
    主張自屬無據等語置辯。
二、本件原告主張伊前因清償債務事件而以鈞院八十八年度促字第六四二六、六四二
    七號及八十九年度促字第三七三七○號支付命令為執行名義而對訴外人仁翔公司
    聲請就其所有坐落高雄市○○區○○段七小段第九三三等地號土地及其上房屋數
    棟為強制執行，嗣經鈞院以九十年度執字第六五六八號予以受理執行並為拍賣後
    ，伊乃於九十年十一月十二日以五億四千三百九十六萬元得標承受，而被告嗣乃
    於同年十二月五日以其於前承攬訴外人仁翔公司所有上開建物之水電工程而尚有
    二千五百十四萬二千五百零八元之工程款未償，且其就此債權依法乃享有法定抵
    押權而向鈞院聲請參與分配，鈞院執行處旋以其所陳報之債權原本及計至九十年
    十一月十四日之利息計二千四百三十五萬三千七百二十六元，並其參與分配之執
    行費用十五萬四千九百九十八元均列為優先債權而使之參與分配且據此製成分配
    表，嗣伊乃以被告參與分配時日已逾法定期日，且其對訴外人仁翔公司之工程款
    債權並非法定抵押權效力所及而向鈞院執行處提出書狀聲明異議等情，此有工程
    承攬合約書乙件在卷可稽，並經本院調閱本院本院九十年度執字第六五六八號強
    制執行卷宗查明無訛，被告於此亦不爭執而堪信原告此部分之主張為真實，惟被
    告則另以前揭情詞置辯。經查：
    (1)、按承攬之工作為建築物或其他土地上之工作物，或為此等工作物之重大修繕
        者，承攬人就承攬關係所生之債權，對於其工作所附之定作人之不動產，有
        抵押權，修正前民法第五百十三條定有明文。而此法定抵押權所由設者，依
        其立法理由所載，乃謂「謹按工匠技師及其他承攬人，為定作人於不動產上
        施工作者，就其承攬關係所生之債權，對於其工作所附之定作人之不動產，
        應與以法定抵押權，以保障其利益」之語，是承攬人對其工作所附之定作人
        之建築物或其他土地上之工作物，其因承攬關係所生之債權而得主張法定抵
        押權者，依該條之立法解釋，自以工匠、技師及其他承攬人為定作人於不動
        產上「施工作」者即得主張，其並不限於承攬之工作為建築物本身結構體之
        營造工程者始得有之，否則依現今集合式大廈住宅之發包興築狀況，除結構
        、泥作工程部分外，尚需有裝修、油漆、門窗、建築材料、水電等各項必須
        工程，而此諸工程動輒數千萬或上億元，所需總費用亦均遠高於結構體本身
        之營造工程甚多，且主管機關核發建築物使用執照前，除應先查驗其主要構
        造、室內隔間與設計圖是否相符外，並須查驗包括消防、避雷、污水處理、
        昇降、防空避難設備及停車空間、基地周邊排水等主要設備亦為相符後始會
        發給（建築法第七十條第一項參照），況現代建築物如無此諸工程系統配合
        ，其將無法使用而根本即為廢物，是將修正前民法第五百十三條所稱之建築
        物僅限於建築物本身結構體而言，自與該條立法目的及債權衡平原則相違，
        則其結構體工程以外之重大配合工程之施工作者所生之承攬債權，自應併予
        法定抵押權之保障始為公允。查訴外人仁翔公司乃於八十六年三月間將系爭
        建物即「仁翔西班牙」以總工程款四億一千七百九十一萬二千五百十一元之
        價格交由訴外人南欣營造股份有限公司承包，而該工程中，其結構、泥作工
        程乃各估價為八千四百六十六萬餘元、二千四百九十一萬餘元，另被告乃於
        八十八年八月十六日與訴外人仁翔公司就系爭建物另訂工程承攬合約書（原
        訂約日期不詳，惟依卷附52期達觀胦象水電工程付款明細表轉移項目付款明
        細表中，其即載有舊合約應付工程款及新合約應付工程款兩項，且工程付款
        明細表之備註亦載明內含部分原債權七百五十八萬元），雙方約定工程總價
        為三千四百四十二萬元，工程內容為消防排煙設備器材組立、消檢、電信驗
        管、電力配電盤、室內配繳、送水、送電完成等項乙節，此有工程合約書、
        工程估價單、工程承攬合約書、工程付款明細表等件在卷可稽，是被告所承
        攬系爭水電工程之定作人既係訴外人仁翔公司，且此工作亦係附於訴外人仁
        翔公司所有之系爭建物，而此含水、電、消防等項屬建物主要設備之系爭工
        程之工程款，亦占全棟建物總工程款百分之八之強，則此系爭建物之重大配
        合工程之施工作者即被告因承攬系爭工程所生之債權，依上開說明，該債權
        自亦得享有法定抵押權之保障，原告主張被告所承攬者因非系爭建築物本身
        結構體之營造工程而不生法定抵押權之效力云云尚無足採。
    (2)、次按他債權人參與分配者，應於標的物拍賣、變賣終結或依法交債權人承受
        之日一日前，其不經拍賣或變賣者，應於當次分配表作成之日一日前，以書
        狀聲明之，逾前項期間聲明參與分配者，僅得就前項債權人受償餘額而受清
        償；如尚應就債務人其他財產執行時，其債權額與前項債權餘額，除有優先
        權者外，應按其數額平均受償，強制執行法第三十二條定有明文，又抵押權
        係使抵押權人之債權，得以抵押物賣得之金額清償之，以確保其債權必能受
        清償之物權，故於強制執行程序拍賣之不動產，如有抵押權存在，除拍賣公
        告中已載明該抵押權拍賣後不塗銷，就抵押權人得主張優先受償之權利，予
        以保留外，抵押權人得隨時實行抵押權，其主張優先受償之聲明，雖係以聲
        明參與分配之方式為之，但其性質則仍為抵押權之行使，自可不受強制執行
        法第三十二條第一項所定關於聲明參與分配應於標的物拍賣或變賣終結前為
        之之限制，亦不因該抵押權為意定或法定而有異，最高法院八十五年度台抗
        字第二九三號亦著有判決。查系爭房地於本院九十年度執字第六五六八號強
        制執行事件予以拍賣後，原告乃於九十年十一月十二日以五億四千三百九十
        六萬元得標承受，而被告則於原告承受後之同年十二月五日始以其對系爭建
        物享有二千五百十四萬二千五百零八元之法定抵押權而向本院聲請參與分配
        乙節，此經本院調閱本院九十年度執字第六五六八號強制執行卷宗查明無訛
        ，是本件被告就上開工程款債權對系爭拍賣標的物既享有法定抵押權，而其
        聲明參與分配縱係在標的物交原告承受日之後，依上開說明，其聲明參與分
        配之方式，究其性質仍屬抵押權之行使，自可不受強制執行法第三十二條第
        一項所定關於聲明參與分配應於標的物拍賣或變賣終結前為之之限制，其就
        系爭房地賣得價金自仍得優先分配受償，原告主張被告聲明參與分配已逾法
        定聲明期間而自僅得就其受償餘額受清償，不應列為優先債權分配云云尚屬
        無據。
    (3)、末按參照民法第八百六十五條規定，就同一不動產設定數抵押權者，其次序
        依登記（即抵押權生效）之先後定之之法意，被上訴人之法定抵押權，雖無
        須登記，但既成立生效在先，其受償順序自應優先於上訴人嗣後成立生效之
        設定抵押權，最高法院六十三年台上字第一二四○號著有判例。查訴外人仁
        翔公司所有系爭拍賣建物乃係於八十八年十二月十五日完成新設送電申請，
        並於八十九年一月一日開發品名為「送水完成與送電完成之工程款」之統一
        發票予訴外人仁翔公司，而原告就系爭建物，乃分於八十九年一月三十一日
        、二月一日、二月十日始行完成最高限額二億四千萬元、一億二千萬元、六
        億元之抵押權之設定乙節，此有請款單、統一發票、電力申請基本資料、土
        地及建物登記謄本等件在卷可稽，是被告所承攬之系爭工程既係於八十八年
        十二月十五日完成送水、送電，自斯時起被告自已得向定作人即訴外人仁翔
        公司請求承攬報酬（民法第五百零五條參照），該報酬所擔保之法定抵押權
        自同此時日而成立生效，而原告所享有之意定抵押權既均係於八十九年一月
        三十一日後始行成立，則依前揭判例意旨，被告所享有之法定抵押權自因成
        立生效在先，其受償順序自應優先於原告嗣後成立生效之設定抵押權，原告
        主張被告所有工程款債權不得列為優先債權而先受分配受償云云亦無足採。
    綜上所述，被告就本院九十年度執字第六五六八號強制執行事件所為執行程序之
    拍賣標的物，乃因其對所有人即訴外人仁翔公司享有承攬債權而得受法定抵押權
    之保障，而其聲明參與分配之方式，究其性質仍屬抵押權之行使，自不受強制執
    行法第三十二條第一項所定關於聲明參與分配期間之限制，且其所享有之法定抵
    押權因成立生效在先，其受償順序自應優先於原告嗣後成立生效之設定抵押權，
    而被告因聲明參與分配而計已支出執行費用十五萬四千九百九十八元，此之費用
    依強制執行法第二十九條第二項規定本即得先受清償，是本院執行處將被告所有
    上開工程債權列為法定抵押權，且併將其支出之併案執行費均列為優先債權而製
    作分配表，依法洵屬正當，從而本件原告請求應將本院九十年度執字第六五六八
    號強制執行事件就被告所分配之二千四百五十萬八千七百二十四元債權額減為零
    元，並將其列為普通債權參與分配，且分配表所列上開金額應分配與原告，依法
    實屬無據，自應予以駁回。
三、本件為判決基礎之法律關係已臻明確，兩造其餘之攻擊防禦方法核與判決結果不
    生影響，毋庸一一論列，併此敘明。
四、據上論結，本件原告之訴為無理由，合依民事訴訟法第七十八條，判決如主文。
中　　　華　　　民　　　國　　九十一　　年　　　八　　　月　　 二十　　 日
                              臺灣高雄地方法院民事第五庭
~B法　官　黃　宏　欽
右為正本係照原本作成。
如不服本判決，應於判決送達後廿日內，向本院提出上訴狀並表明上訴理由，如於本
判決宣示後送達前提起上訴者，應於判決送達後十日內補提上訴理由書（須附繕本）。
中　　　華　　　民　　　國　　九十一　　年　　　八　　　月　　 二十　　 日
~B法院書記官　史華齡
